臺灣臺南地方法院刑事判決　　　　　　　 96年度易字第439號
公　訴　人　臺灣臺南地方法院檢察署檢察官蔡英俊
被　　　告　丁○○
上列被告因妨害自由等案件，經檢察官提起公訴（95年度營偵字
第1500號），本院判決如下：
    主  文
丁○○被訴公然侮辱部分公訴不受理。
丁○○被訴妨害自由部分無罪。
    理  由
一、起訴意旨略以：被告丁○○於民國九十五年十月十七日下午
    五時許，行經坐落臺南縣東山鄉○里村○○段科里小段三九
    一地號陳郭翠英所有，由乙○○管理之農地，見乙○○與鄒
    學興刨除隔鄰丁○○大嫂甲○○所有之農地內之泥土（應為
    甲○○之子李金龍及李清池所有之農地），修補田埂時，竟
    基於侮辱及妨害自由之犯意，在上開農地前之不特定人得以
    共見共聞之處所，以「幹你娘老雞巴，鋤啥小」等語（以臺
    語發音），公然侮辱乙○○，並持鐵條作勢欲毆打乙○○，
    妨害乙○○繼續刨土修補田埂。復接續於翌日上午7時許，
    在上址農地，以「婊子」等語（以臺語發音），辱罵乙○○
    。案經乙○○告訴臺南縣警察局白河分局報告臺灣臺南地方
    法院檢察署檢察官偵查後，認為被告丁○○分別涉有刑法第
    三百零四條第一項妨害他人行使權利罪嫌、同法第三百零九
    條第一項公然侮辱罪嫌。
二、公然侮辱部分：按告訴乃論之罪，告訴人於第一審辯論終結
    前得撤回其告訴，又告訴經撤回者，應諭知不受理之判決，
    刑事訴訟法第二百三十八條第一項、第三百零三條第三款分
    別定有明文。查本件告訴人乙○○告訴被告丁○○公然侮辱
    案件，起訴意旨認為被告係觸犯刑法第三百零九條第一項之
    罪，依同法第三百十四條之規定，須告訴乃論。因告訴人於
    九十六年七月二日具狀撤回告訴，有撤回告訴狀一份附卷可
    稽（見本院卷第四九頁），揆諸前開說明，本件有關公然侮
    辱部分，應諭知不受理之判決。
三、妨害自由部分：
  (一)按犯罪事實應依證據認定之，無證據不得認定犯罪事實；不
    能證明被告犯罪者，應諭知無罪之判決，刑事訴訟法第一百
    五十四條第二項、第三百零一條第一項分別定有明文。而為
    貫徹無罪推定原則，檢察官對於被告之犯罪事實，應負實質
    舉證責任。檢察官舉證責任之內涵，除應盡提出證據之形式
    舉證責任外，尚應指出其證明之方法，用以說服法院，使法
    官確信被告犯罪構成事實之存在。此指出其證明之方法，應
    包括指出調查之途徑，與待證事實之關聯及證據之證明力等
    事項（最高法院九十一年四月三十日九十一年度第四次刑事
    庭會議決議要旨一參照）。而告訴人之告訴，係以使被告受
    刑事訴追為目的，是其陳述是否與事實相符，仍應調查其他
    證據，以資審認；因此告訴人之指訴，須無瑕疵可指，且就
    其他方面調查，又與事實相符，始足採為認定犯罪事實之憑
    證（最高法院五十二年台上字第一三○○號刑事判例意旨參
    照）。
  (二)起訴意旨認為被告丁○○涉有強制犯行，係以告訴人乙○○
    之指訴、證人鄒學興之證述、現場蒐證照片八張、公訴檢察
    官所補充提出告訴人乙○○配偶所有土地之所有權狀及地籍
    圖謄本、被告丁○○之陳述等證據資料，作為主要論據。訊
    據被告丁○○堅決否認犯行，辯稱：「是甲○○和我妻舅將
    田地委託我耕作，我並沒有要打告訴人，是因為乙○○挖了
    我們土地的土，我叫乙○○不要挖了」等語（見偵查卷第九
    頁，本院卷第六二頁）。
  (三)經查：
    1.本件案發地點係位於臺南縣東山鄉○里村○○段科里小段
      三九一地號陳郭翠英所有，由乙○○管理之農地（見本院
      卷第二七頁之土地所有權狀），與同小段三九二地號甲○○之子李金龍及李清池所有之農地（起訴意旨誤載為丁○○大嫂甲○○所有，業據被告提出土地所有權狀為證，見
      本院卷第二三至二四頁）。而上開二筆農地乃相鄰土地，
      有地籍圖謄本一份可查（見本院卷第二八頁）；系爭二筆
      土地相鄰情形，復有現場蒐證照片八張附卷可稽（見警卷
      第十九至二二頁，偵查卷第十頁）。就此，證人甲○○於
      本院審理時證稱：「三九二號土地是我兒子李金龍及李清
      池所有，我兒子們不住在這裡，土地就交給我管理從事製
      肥作物的耕種，後來我年老不能做了，就交給我姑丈丁○○耕作，印象中丁○○已經在這塊土地上耕作十幾年了。
      這筆土地在我父母交給我的時候，就沒有鑑界過，是用水
      泥界樁和沒做完的田埂與鄰地作區分。」等語（見本院卷
      第五八至六十頁），被告丁○○亦於警詢及偵查中始終陳
      述乃三九二地號之管理者（見警卷第九至十頁，偵查卷第
      九頁）。由此足以認定被告丁○○及告訴人乙○○乃分別
      為上開二筆農地之有權管領人。
    2.按刑法第三百零四條第一項強制罪，係以強暴、脅迫使人
      行無義務之事或【妨害人行使權利】為其構成要件。惟若
      受妨害之人對於行為人所干涉之事項，並無合法權利，或
      權利存否不明，自不該當妨害人行使權利之構成要件，即
      不能以本罪相繩。惟查：系爭二筆相鄰土地之具體不動產
      經界為何，於本件被告丁○○與告訴人乙○○發生爭執時
      ，並不明確；縱雙方曾以界樁及部分田埂作為系爭二筆農
      地之界線所在，但上開鋪設田埂部分，是否確實正巧在二
      筆相鄰土地之中心線上，並無土地成果複丈圖之具體證據
      可供證明；而證人甲○○亦表示自其受讓土地以來，並未
      申請地政機關派員測量。因此，本件告訴人乙○○於系爭
      二筆相鄰土地間挖土修繕田埂時，有關「究竟是挖取告訴
      人所管理土地或是挖取被告所管理土地」，「所鋪設田埂
      位置是否均在告訴人所管領土地內，或有越界被告所管領
      土地」此前提事項，並無證據可供證明，本院無法依據起
      訴意旨所載證據資料，判定告訴人在系爭二筆土地間挖取
      土壤，乃完完全全只挖取到告訴人所管理之土地。更何況
      ，起訴意旨係主張被告見乙○○與鄒學興【刨除隔鄰丁○○大嫂甲○○所有之農地內之泥土】，既然起訴意旨主張
      告訴人係刨除鄰地內，而非告訴人所管理田地之泥土，焉
      能認為告訴人係合法行使其權利，當不能認為無實體權利
      之人可以主張他人有妨害其權利行使之可能。在本件不動
      產實際經界未具體測定之情形下，只能認定為告訴人與被
      告間對於系爭二筆農地之紛爭，乃屬民法相鄰關係問題。
  (四)綜上，本件被告及告訴人分別有權管理之相鄰土地，於雙方
    發生紛爭當時，既不能特定系爭不動產間之具體經界，此宜
    由民事確認界址及相鄰關係予以解決，應為單純之民事糾紛
    ，既無積極證據證明告訴人挖掘土壤時，確實只挖取自己管
    領之土讓，則不能認為告訴人確實存有合法權利，在告訴人
    權利存否不明下，即無從認定被告所為已該當於妨害人行使
    權利之構成要件，自應於妨害自由部分，諭知被告丁○○無
    罪之判決。
據上論斷，應依刑事訴訟法第三百零三條第三款、第三百零七條
，判決如主文。
本案經公訴檢察官丙○○到庭執行職務。
中　　華　　民　　國　　96　　年　　7　　 月　　31　　日
　　　　　　　　　刑事第八庭    法　官　李東柏
以上正本證明與原本無異
如不服本判決應於收受本判後10日內向本院提出上訴書狀，並應
敘述具體理由。如未敘述上訴理由者，應於上訴期間屆滿後20日
內向本院補提理由書狀（均須按他造當事人之人數附繕本）「切
勿逕送上級法院」。
  　　　　　　　　　　　　　　　書記官　簡湘雲
中　　華　　民　　國　　96　　年　　7　　 月　　31　　日
